ACORDAO-COMPLETO-2540353

ACÓRDÃO 4784/2022 ATA 30/2022 - SEGUNDA CÂMARA

VISTOS, relatados e discutidos estes autos que tratam de ato de aposentadoria de ex-servidora do Tribunal Regional do Trabalho da 6.ª Região,
ACORDAM os Ministros do Tribunal de Contas da União, reunidos em sessão da Segunda Câmara, diante das razões expostas pelo Relator e com fundamento na Constituição Federal, art. 71, III e IX e na Lei 8.443/1992, arts. 1º, V, e 39, II, em:
9.1. considerar ilegal, negando-lhe registro, o ato de aposentadoria de Jacy Pinto Averbuch;
9.2. dispensar a devolução dos valores indevidamente recebidos de boa-fé pela interessada, nos termos do Enunciado 106 da Súmula de Jurisprudência deste Tribunal;
9.3. determinar ao Tribunal Regional do Trabalho da 6.ª Região que adote as seguintes providências, sob pena de responsabilidade solidária da autoridade administrativa omissa:
9.3.1. suspenda os pagamentos realizados com base no ato ora impugnado;
9.3.2. emita novo ato escoimado da irregularidade apontada, qual seja a vantagem "opção" e à luz da deliberação do Supremo Tribunal Federal, nos autos do RE 638.115, submetendo-o a este Tribunal no prazo de trinta dias, pelo sistema e-Pessoal;
9.3.3. comunique à interessada a deliberação deste Tribunal e a alerte de que o efeito suspensivo proveniente da eventual interposição de recursos, junto ao TCU, não a eximirá da devolução dos valores indevidamente recebidos após a notificação;
9.4. dar ciência desta deliberação à interessada e ao Tribunal Regional do Trabalho da 6ª Região/PE.

Análise de ato de concessão de aposentadoria.

Segunda Câmara

3. Interessados/Responsáveis:
3.1. Interessado: Jacy Pinto Averbuch (XXX.943.684-XX).

13.1. Ministros presentes: Aroldo Cedraz (na Presidência), Augusto Nardes (Relator) e Antonio Anastasia.
13.2. Ministro-Substituto presente: André Luís de Carvalho.

AUGUSTO NARDES

Adoto como relatório a instrução a seguir reproduzida, cujo encaminhamento contou com a anuência dos dirigentes da Secretaria de Fiscalização de Integridade de Atos e Pagamentos de Pessoal e de Benefícios Sociais (Sefip) (peças 5 e 6) :
INTRODUÇÃO
Trata-se de ato de aposentadoria, submetido, para fins de registro, à apreciação do Tribunal de Contas da União (TCU) , de acordo com o art. 71, inciso III, da Constituição Federal.  O ato foi cadastrado e disponibilizado ao TCU por intermédio do Sistema e-Pessoal, na forma do art. 2º e 4º da Instrução Normativa TCU 78/2018.
O ato desse processo pertence às seguintes unidades:
Unidade emissora: Tribunal Regional do Trabalho da 6ª Região/PE.
Unidade cadastradora:  Tribunal Regional do Trabalho da 6ª Região/PE.
Subunidade cadastradora: SEÇÃO DE GERENCIAMENTO DE APOSENTADORIA E PENSÃO.
EXAME TÉCNICO
Procedimentos aplicados
Os procedimentos para exame, apreciação e registro de atos de pessoal encontram-se estabelecidos na Instrução Normativa TCU 78/2018 e na Resolução TCU 206/2007. Essas normas dispõem que os atos de pessoal disponibilizados por meio do e-Pessoal devem ser submetidos previamente a críticas automatizadas, com base em parâmetros predefinidos.
As críticas das informações cadastradas na etapa de coleta do ato foram elaboradas e validadas levando-se em conta as peculiaridades de cada ato. Os itens verificados nessa etapa são inerentes a dados cadastrais, fundamentos legais, mapa de tempo, ficha financeira, assim como eventuais ocorrências de acumulação. Trata-se de verificações abrangentes, minuciosas e precisas e sem a necessidade de ação humana e, portanto, menos suscetível a falhas. As críticas aplicadas estão discriminadas no sistema, no Menu e-Pessoal, opção "Crítica", que podem ser acessadas mediante concessão de perfil específico a servidores do TCU responsáveis pela análise.
Além das críticas automatizadas, há verificação humana adicional no caso de haver alertas do sistema ou informações não formatadas, como esclarecimentos do gestor ou do controle interno.  
As críticas também consideram os registros do Sistema Integrado de Administração de Recursos Humanos (Siape) . O Siape disponibiliza informações atualizadas sobre as parcelas que integram os proventos, diferentemente, portanto, do e-Pessoal, que informa as parcelas no momento do registro do ato. 
Essa confrontação com o Siape fornece uma visão atual e verdadeira da situação, o que permite descaracterizar irregularidades e inconsistências que, embora constantes do e-Pessoal, já foram corrigidas.
As verificações detectadas no ato encontram-se discriminadas na aba de pendências do ato no sistema e-Pessoal, bem como no espelho do ato contemplado por esta instrução.
Exame das Constatações
Ato: 72275/2019 - Inicial - Interessado: JACY PINTO AVERBUCH - CPF: XXX.943.684-XX
Parecer do Controle Interno: considerar o ato Legal.
Constatações e análises: 
1.1.1. Houve o registro de pelo menos uma rubrica com 'Denominação para análise pelo TCU = Vantagem de caráter pessoal (508 - VANT PESS L.9527/97 IN PROV (Vantagem de caráter pessoal - Incorporação de quintos/décimos de função) - R$ 1.093,89) .
Justificativa do Gestor de Pessoal: Não há. Verificação efetuada no âmbito do TCU.
Análise do Controle Interno:  Não há. Verificação efetuada no âmbito do TCU.
Análise da Equipe Técnica: Legal
A concessão da vantagem de quintos ou décimos está em consonância com a jurisprudência deste Tribunal e os critérios das Leis 8.911/1994 e 9.624/1998 (os períodos anteriores a 8/4/1998 são suficientes para a incorporação da vantagem de quintos) . 
1.1.2. Houve o registro de pelo menos uma rubrica com 'Denominação para análise pelo TCU = Decisão judicial (1217 - VANTAGEM ART. 193 - SNTJ (Decisão judicial - Vantagem Pessoal) - R$ 8.411,01) .
Justificativa do Gestor de Pessoal: Não há. Verificação efetuada no âmbito do TCU.
Análise do Controle Interno:  Não há. Verificação efetuada no âmbito do TCU.
Análise da Equipe Técnica: Ilegal
Pagamento judicial da vantagem opção concomitante ao pagamento de quintos, contrariando jurisprudência do TCU.
1.1.3. Houve o registro de pelo menos uma rubrica com 'Denominação para análise pelo TCU = Vantagem de caráter pessoal (808 - VANT PESS INC INAT PROV-MP2225 (Vantagem de caráter pessoal - Incorporação de quintos/décimos de função) - R$ 1.380,34) .
Justificativa do Gestor de Pessoal: Não há. Verificação efetuada no âmbito do TCU.
Análise do Controle Interno:  Não há. Verificação efetuada no âmbito do TCU.
Análise da Equipe Técnica: Ilegal
É ilegal a concessão da vantagem de quintos em razão do exercício de funções comissionadas após o advento da Lei 9.624/1998.
Nesse caso, como a incorporação de quintos entre o período de 8/4/1998 a 4/9/2001 está amparada por decisão judicial transitada em julgado, não haverá determinação para absorção da rubrica, consoante decidido pelo STF no âmbito do RE 638.115/CE.
1.1.4. Houve o registro de pelo menos uma rubrica com 'Denominação para análise pelo TCU = Vantagem de caráter pessoal (508 - VANT PESS L.9527/97 IN PROV (Vantagem de caráter pessoal - Incorporação de quintos/décimos de função) - R$ 1.380,34) .
Justificativa do Gestor de Pessoal: Não há. Verificação efetuada no âmbito do TCU.
Análise do Controle Interno:  Não há. Verificação efetuada no âmbito do TCU.
Análise da Equipe Técnica: Legal
A concessão da vantagem de quintos ou décimos está em consonância com a jurisprudência deste Tribunal e os critérios das Leis 8.911/1994 e 9.624/1998 (os períodos anteriores a 8/4/1998 são suficientes para a incorporação da vantagem de quintos) . 
O quadro resumo de ocorrências e, quando for o caso, o detalhamento da norma legal e da jurisprudência para as inconsistências acima elencadas encontra-se no anexo II dessa instrução. 
Encaminhamento do ato: 
Considerar ILEGAL e recusar registro  do ato de Aposentadoria de JACY PINTO AVERBUCH do quadro de pessoal do órgão/entidade Tribunal Regional do Trabalho da 6ª Região/PE, com base nos arts. 71, inciso III, da Constituição Federal, 1º, inciso V, e 39, inciso II, da Lei 8.443/1992 e 260, § 1º, do Regimento Interno. 
Com fulcro no art. 262, caput, do Regimento Interno deste Tribunal, determinar ao órgão/entidade Tribunal Regional do Trabalho da 6ª Região/PE que: 
faça cessar todo e qualquer pagamento relativo ao ato impugnado de JACY PINTO AVERBUCH, no prazo máximo de quinze dias, contados da ciência da decisão deste Tribunal, sob pena de ressarcimento das quantias pagas após essa data pelo responsável.
dispense a devolução dos valores indevidamente recebidos de boa-fé até a data da ciência do órgão/entidade Tribunal Regional do Trabalho da 6ª Região/PE, do acórdão que vier a ser proferido, com base no Enunciado 106 da Súmula da Jurisprudência do TCU.
emita novo ato, livre da irregularidade ora apontada, em substituição  ao ato de Aposentadoria de JACY PINTO AVERBUCH, submetendo-o à nova apreciação por este Tribunal, na forma do artigo 260, caput, também do Regimento.
dê ciência, no prazo de quinze dias, contados da notificação, do inteiro teor desta deliberação ao interessado, alertando-o de que o efeito suspensivo proveniente da interposição de eventuais recursos junto ao TCU não o exime da devolução dos valores percebidos indevidamente, caso o recurso não seja provido.
no prazo de trinta dias, contados da ciência da decisão, envie a este Tribunal documentos comprobatórios de que o interessado cujo ato foi impugnado está ciente do julgamento deste Tribunal.
CONCLUSÃO
A abrangência e a profundidade das verificações levadas a efeito fundamentam convicção de que o ato 72275/2019 pode ser apreciado pela ilegalidade, em razão das irregularidades apontadas no item Exame das Constatações desta instrução, que representam afronta à legislação e à jurisprudência de referência
PROPOSTA DE ENCAMINHAMENTO
Ante o exposto, com fundamento no art. 71, inciso III, da Constituição Federal, no art. 1º, inciso V, e art. 39, incisos I e II, da Lei 8.443/1992, no art. 260 do Regimento Interno do Tribunal de Contas da União, propõe-se: 
Considerar ILEGAL e recusar registro  do ato inicial de aposentadoria de JACY PINTO AVERBUCH do quadro de pessoal do órgão/entidade Tribunal Regional do Trabalho da 6ª Região/PE, com base nos arts. 71, inciso III, da Constituição Federal, 1º, inciso V, e 39, inciso II, da Lei 8.443/1992 e 260, § 1º, do Regimento Interno.
Com fulcro no art. 262, caput, do Regimento Interno deste Tribunal, determinar ao órgão/entidade Tribunal Regional do Trabalho da 6ª Região/PE que: 
faça cessar todo e qualquer pagamento relativo ao ato impugnado de JACY PINTO AVERBUCH, no prazo máximo de quinze dias, contados da ciência da decisão deste Tribunal, sob pena de ressarcimento das quantias pagas após essa data pelo responsável.
dispense a devolução dos valores indevidamente recebidos de boa-fé até a data da ciência do órgão/entidade Tribunal Regional do Trabalho da 6ª Região/PE, do acórdão que vier a ser proferido, com base no Enunciado 106 da Súmula da Jurisprudência do TCU.
dê ciência, no prazo de quinze dias, contados da notificação, do inteiro teor desta deliberação ao interessado, alertando-o de que o efeito suspensivo proveniente da interposição de eventuais recursos junto ao TCU não o exime da devolução dos valores percebidos indevidamente, caso o recurso não seja provido.
no prazo de trinta dias, contados da ciência da decisão, envie a este Tribunal documentos comprobatórios de que o interessado cujo ato foi impugnado está ciente do julgamento deste Tribunal.
emita novo ato, livre da irregularidade ora apontada, em substituição ao ato de aposentadoria de JACY PINTO AVERBUCH, submetendo-o à nova apreciação por este Tribunal, na forma do artigo 260, caput, também do Regimento.
2.	O Ministério Público de Contas (MPTCU) também se manifestou pela ilegalidade do ato (peça 10) . No entanto, em relação à parcela "opção", considera a percepção ilegal por fundamento diverso do alegado pela unidade técnica, como transcrevo abaixo:
	Versam os autos sobre o ato inicial de aposentadoria de Jacy Pinto Averbuch, no cargo de analista judiciário - área judiciária - do Tribunal Regional do Trabalho da 6.ª Região, com fundamento no artigo 3.º da Emenda Constitucional n.º 47/2005 e vigência a contar de 24/05/2019 (peça n.º 3) .
2.	A Secretaria de Fiscalização de Integridade de Atos e Pagamentos de Pessoal e de Benefícios Sociais - Sefip, por intermédio dos pareceres uniformes de peças n.ºs 5 e 6, opina pela ilegalidade e negativa de registro do ato de peça n.º 3, devido à inclusão de parcela de opção de função, bem como de quintos relativos ao período de 8/4/1998 a 4/9/2001 nos proventos da interessada.
3.	Adiantamo-nos em manifestar nossa concordância com o encaminhamento proposto pela unidade técnica.
4.	Em relação à parcela de quintos decorrentes de funções comissionadas exercidas entre 8/4/1998 a 4/9/2001, amparada por decisão judicial transitada em julgado, verifica-se, no formulário de peça n.º 3, que o órgão de pessoal já promoveu o destaque da vantagem, por meio de rubrica com o valor de R$ 1.380,34 (fl. 4) , o que está em conformidade com a modulação prevista no RE 638.115/CE, apreciado pelo Supremo Tribunal Federal, sendo despicienda qualquer determinação corretiva.
5.	Quanto à parcela de opção de função constante de fl. 4 da peça n.º 3, no valor de R$ 8.411,01, há informação de que a interessada está albergada por decisão proferida pela 20.ª Vara Federal da Seção Judiciária do Distrito Federal nos autos da Ação Civil Coletiva n.º 1005636-12.2021.4.01.3400, movida pela Associação dos Servidores do Tribunal Regional do Trabalho da Sexta Região, ao qual a inativa é filiada (fls. 36/45 da peça n.º 3) .
6.	A decisão prolatada pela 20.ª Vara Federal Cível da Seção Judiciária do Distrito Federal teve o seguinte teor (fls. 7/8 da peça n.º 8) :
"Pelo exposto, JULGO PROCEDENTE os pedidos, nos termos do art. 487, I, do CPC, para restabelecer o entendimento do TCU, aplicado nos últimos 14 anos, no sentido de assegurar na aposentadoria a vantagem decorrente da opção, prevista no art. 2º da Lei nº 8.911/94, aos servidores que, até a data de 18 de janeiro de 1995, tenham satisfeito os pressupostos temporais estabelecidos no art. 193 da Lei 8.112/90, ainda que sem os requisitos para aposentação em qualquer modalidade".
7.	Pelas informações cadastradas no formulário de peça n.º 3, identificamos que a interessada não preencheu os requisitos temporais previstos no artigo 193 da Lei n.º 8.112/1990 - exercício de cargos em comissão ou funções de confiança por, pelo menos, cinco anos ininterruptos ou dez anos interpolados - até 18/01/1995, (fls. 4/8 da peça n.º 3) , não estando amparada, pois, pela decisão judicial proferida nos autos da citada Ação Civil Coletiva n.º 1005636-12.2021.4.01.3400.
8.	Dessa forma, encontra-se correta a proposição da unidade técnica para exclusão da parcela de opção dos proventos da inativa, bem como para o cadastramento de novo formulário no sistema e-Pessoal em nome da ex-servidora, uma vez que a interessada não se enquadra no que foi decidido pela primeira instância da Justiça Federal do Distrito Federal.
9.	Ante todo o exposto, esta representante do Ministério Público de Contas coloca-se de acordo com a proposição firmada pela Sefip às peças n.ºs 5 e 6, pela ilegalidade e negativa de registro do ato inicial de aposentadoria de Jacy Pinto Averbuch (CPF n.º XXX.943.684-XX) - peça n.º 3, com as determinações constantes do item 11 da instrução de peça n.º 5.
	É o relatório.

não há.

Procuradora-Geral Cristina Machado da Costa e Silva.

PESSOAL. APOSENTADORIA. VANTAGEM DE "QUINTOS" AMPARADA POR DECISÃO JUDICIAL TRANSITADA EM JULGADO. NÃO PREENCHIMENTO DOS REQUISITOS TEMPORAIS PREVISTOS NO ART. 193 DA LEI 8.112/1990 PARA A CONCESSÃO DA PARCELA "OPÇÃO". ILEGALIDADE. NEGATIVA DE REGISTRO. DETERMINAÇÕES.

APOSENTADORIA (APOS)

Secretaria de Fiscalização de Integridade de Atos e Pagamentos de Pessoal e de Benefícios Sociais (Sefip).

Examina-se, nesta oportunidade, ato de concessão de aposentadoria no interesse de Jacy Pinto Averbuch, encaminhado pelo Tribunal Regional do Trabalho da 6.ª Região, com base nos arts. 71, inciso III, da Constituição Federal, 1º, inciso V, e 39, inciso II, da Lei 8.443/1992 e 260, § 1º, do Regimento Interno.
2.	A Secretaria de Fiscalização de Integridade de Atos e Pagamentos de Pessoal e de Benefícios Sociais (Sefip) se manifestou pela ilegalidade do ato, com negativa de seu registro, em virtude do recebimento cumulativo das vantagens "opção" e "quintos/décimos".
3.	O Ministério Público de Contas anui à proposta de ilegalidade, no entanto, considera que o percebimento da parcela "opção" é ilegal devido ao não preenchimento dos requisitos temporais previstos no artigo 193 da Lei n.º 8.112/1990 para a concessão da referida vantagem.
4.	Manifesto, com as devidas vênias, minha anuência ao posicionamento do MPTCU e adoto os fundamentos utilizados como razões de decidir.
5.	De fato, não é possível verificar no ato da interessada o exercício de cargos em comissão ou funções de confiança por, pelo menos, cinco anos ininterruptos ou dez anos interpolados - até 18/01/1995 (peça 3, págs. 4 a 8) , conforme preceitua o art. 193 da Lei n.º 8.112/1990, não estando amparada, pois, pela decisão judicial proferida nos autos da citada Ação Civil Coletiva n.º 1005636-12.2021.4.01.3400.
6.	À vista disso, mostra-se necessária a exclusão da parcela de opção dos proventos da inativa, bem como para o cadastramento de novo formulário no sistema ePessoal, visto que a interessada não se enquadra no que foi decidido pela primeira instância da Justiça Federal do Distrito Federal.
7.	Em relação à parcela de "quintos", consoante decidido pelo Supremo Tribunal Federal (STF) , no RE 638.115/CE, tais parcelas pagas com amparo em funções comissionadas exercidas nesse período devem ser ajustadas a uma das três opções elencadas:
a) reconhecer indevida a cessação imediata de pagamento dos quintos quando em decisão judicial transitada em julgado;
b) quanto às verbas recebidas em virtude de decisões administrativas, apesar de reconhecer-se sua inconstitucionalidade, (...) , determinando que o pagamento da parcela seja mantido até sua absorção integral por quaisquer reajustes futuros concedidos aos servidores;
c) quanto às parcelas que continuam sendo pagas em virtude de decisões judiciais sem trânsito em julgado, (...) , determinando que o pagamento da parcela seja mantido até sua absorção integral por quaisquer reajustes futuros concedidos aos servidores.
8. 	 No caso em exame, a concessão se subsome à hipótese prevista na alínea "a". Sendo assim, em que pese a manutenção do pagamento da referida vantagem, o ato em exame deverá ser apreciado e considerado ilegal, ante o entendimento por esta Corte de Contas e pelo Supremo Tribunal Federal da ilegalidade do pagamento da vantagem de quintos/décimos.	
	Nesses termos, VOTO no sentido de que o Tribunal adote o Acórdão que ora trago à deliberação.
TCU, Sala das Sessões Ministro Luciano Brandão Alves de Souza, em 30 de agosto de 2022.
Ministro JOÃO AUGUSTO RIBEIRO NARDES
Relator